ACORDAO-COMPLETO-2577694

ACÓRDÃO 2926/2023 ATA 10/2023 - PRIMEIRA CÂMARA

VISTOS, relatados e discutidos estes autos de pedido de reexame interposto por Macedo de Oliveira Eventos, Serviços e Locação de Veículos Eireli contra o Acórdão 3700/2022-TCU-Primeira Câmara;
ACORDAM os Ministros do Tribunal de Contas da União, reunidos em Sessão da 1ª Câmara, diante das razões apresentadas pelo Relator, em: 
9.1. conhecer do presente pedido de reexame, com fundamento no art. 48 da Lei 8.443/92, c/c arts. 285 e 286, parágrafo único, do Regimento Interno/TCU, para, no mérito, negar-lhe provimento;
9.2. notificar a recorrente desta deliberação.

Pedido de reexame interposto em face do Acórdão 3.700/2022-1ª Câmara, por meio do qual este Tribunal determinou à Prefeitura de Paulista/PE que adotasse as medidas necessárias para anular o Pregão Eletrônico 4/2020, e os atos deles decorrentes, incluindo o Contrato 116/2020.

Primeira Câmara

Município de Paulista/PE; Secretaria Especial do Esporte.

3. Recorrente: Macedo de Oliveira Eventos, Serviços e Locação de Veículos Eireli (20.737.267/000173).

13.1. Ministros presentes: Walton Alencar Rodrigues (Presidente), Vital do Rêgo (Relator), Jorge Oliveira e Jhonatan de Jesus.
13.2. Ministro-Substituto convocado que não participou da votação: Augusto Sherman Cavalcanti.

VITAL DO RÊGO

Ministro Walton Alencar Rodrigues.

Adoto como relatório a instrução de mérito elaborada no âmbito da então Secretaria de Recursos (peça 99) , que contou com a anuência do corpo gerencial daquela unidade técnica (peças 100 e 101) , a seguir transcrita com os ajustes de forma pertinentes:
INTRODUÇÃO
	Trata-se de pedido de reexame interposto pela empresa Macedo de Oliveira Eventos, Serviços e Locação de Veículos Eireli (peça 66) contra o Acórdão 3700/2022-TCU-Primeira Câmara, de relatoria do Ministro Walton Alencar Rodrigues (peça 60) , transcritos na íntegra abaixo: 
9. Acórdão: 
VISTOS, relatados e discutidos estes autos de representação formulada pelo Ministério Público de Contas do Estado de Pernambuco (MPC/TCE-PE) , acerca de possíveis irregularidades no Convênio 883/009/2019, celebrado entre o Município de Paulista e a Secretaria Especial do Esporte (SEE) , vinculada ao Ministério da Cidadania, para realização do "II Campeonato Brasileiro de Futsal Feminino"; 
ACORDAM os Ministros do Tribunal de Contas da União, reunidos em sessão da Primeira Câmara, diante das razões expostas pelo relator, em: 
9.1. conhecer da representação, satisfeitos os requisitos de admissibilidade estabelecidos no artigo 113, § 1º, da Lei 8.666/1993, c/c o artigo 237, inciso VII e parágrafo único, do Regimento Interno/TCU, e no artigo 103, § 1º, da Resolução - TCU 259/2014, para, no mérito, considerá-la procedente; 
9.2. com fundamento no art. 71, inciso IX, da Constituição Federal c/c o art. 45 da Lei 8.443/1992, assinar prazo de 15 (quinze) dias para que a Prefeitura de Paulista/PE adote as medidas necessárias para anular o Pregão Eletrônico 4/2020, e os atos deles decorrentes, incluindo o Contrato 116/2020, caso ainda vigente, em razão dos vícios detectados no processo licitatório, informando a este Tribunal, no prazo de 30 (trinta) dias, as medidas adotadas; 
9.3. determinar à Secretaria Especial do Esporte (SEE) , do Ministério da Cidadania, que, no prazo de 30 (trinta) dias, informe ao Tribunal a situação da prestação de contas do Convênio Siconv 883.009/2019, celebrado com o Município de Paulista/PE, esclarecendo se os recursos transferidos foram utilizados ou recolhidos ao Tesouro Nacional e as providências adotadas pelo concedente no caso de omissão no dever de prestar contas ou verificação da irregular aplicação dos recursos públicos federais; 
9.4. dar ciência à Prefeitura de Paulista/PE, com fundamento no art. 9º, inciso I, da Resolução-TCU 315/2020, a fim de evitar a repetição de irregularidades, de que no Pregão Eletrônico 4/2020 foram identificadas as seguintes impropriedades: 
9.4.1. não adoção do parcelamento do objeto, com vistas ao melhor aproveitamento dos recursos disponíveis no mercado e à ampliação da competitividade sem perda da economia de escala, ou comprovação da inviabilidade da sua divisão, com as devidas justificativas para a realização da licitação por preço global, em afronta ao art. 15, inciso IV, e ao art. 23, §§ 1º e 2º, da Lei 8.666/93 e ao Enunciado de Súmula-TCU 247; 
9.4.2. ausência de pesquisa ampla de preços, sendo limitada a três fornecedores, não se utilizando de outras fontes como parâmetros, como contratações públicas similares, sistemas referenciais de preços disponíveis, pesquisas na internet em sítios especializados e contratos anteriores do próprio órgão (Acórdãos 1445/2015 e 2637/2015, ambos do Plenário do TCU) ; 
9.4.3. restrição à competitividade do certame em razão da desarrazoada exigência, na fase de qualificação técnica, de comprovação do registro de profissionais em Conselho de Fiscalização da Unidade da Federação onde se realizaria o evento esportivo (Acórdão 10362/2017-TCU-Segunda Câmara) , bem como de certificados e chancelas desvinculados de parte dos serviços a serem prestados; 
9.4.4. ausência de análise e juntada ao processo licitatório de pareceres jurídicos exigidos pelo art. 38 da Lei 8.666/1993, que integram a motivação dos atos administrativos e devem apresentar abrangência suficiente para tanto, evidenciando a avaliação integral dos documentos submetidos a exame, sendo ilegal a adoção de pareceres jurídicos sintéticos, com conteúdo genérico, sem a demonstração da efetiva análise do edital e dos anexos (Acórdão 1944/2014-TCU-Plenário) ; 
9.5. dar ciência desta deliberação ao representante, à Secretaria Especial do Esporte do Ministério da Cidadania (SEE) e à Prefeitura de Paulista/PE.
HISTÓRICO
2.	Esta representação do Ministério Público junto ao Tribunal de Contas de Pernambuco (MPC/TCE-PE) trata de possíveis irregularidades na execução do convênio 883.009/2019, celebrado entre a Secretaria Especial do Esporte (SEE) do Ministério da Cidadania e o Município de Paulista/PE, para a realização do "II Campeonato Brasileiro de Futsal Feminino", inicialmente previsto para o ano de 2020. 
3.	O representante apontou os seguintes indícios de irregularidades relacionadas ao Pregão Eletrônico 4/2020, promovido pelo Município, cujo objeto era a contratação de empresa especializada em eventos esportivos e no fornecimento de materiais e prestação de serviços comuns e técnicos na área esportiva para a realização do Campeonato: a) ausência de ampla pesquisa de mercado para a formação dos preços constantes no edital do pregão; b) previsão um lote único com 87 itens relacionados a prestação de serviços e aquisições de materiais diversos; e c) repetição de irregularidades praticadas no Pregão Eletrônico 17/2018, que possuía por objeto a "Taça Cidade do Paulista de Futebol Feminino do Nordeste". 
4.	O certame foi adjudicado pelo valor de R$ 2.899.690,00 à empresa Macedo de Oliveira Eventos, Serviços e Locação de Veículos Eireli, que celebrou o contrato 116/2020 com o Município de Paulista/PE.
5.	O campeonato foi adiado em virtude da pandemia de covid-19 e, até o dia 22/8/2022, o evento não havia sido realizado (peça 71, p. 1) . Em 16/3/2021, o Ministro-relator conheceu da representação e indeferiu a medida cautelar, determinando a realização de oitivas e diligências. A contratada e a Secretaria Especial do Esporte apresentaram respostas, enquanto que o ente municipal permaneceu silente. 
6.	A unidade técnica, em instrução derradeira, concluiu pela procedência das irregularidades apontadas pelo MPC/TCE-PE e propôs determinar a anulação do Pregão 4/2020. 
7.	O Ministro-relator Walton Alencar Rodrigues anuiu à proposta da unidade técnica e destacou, no voto condutor do Acórdão 3700/2022-TCU-Primeira Câmara, que todas as irregularidades detectadas resultaram em ausência de competição no Pregão 4/2020 e possíveis direcionamento e contratação antieconômica. 
8.	Passa-se ao exame do apelo.
EXAME DE ADMISSIBILIDADE
9.	O Ministro-relator Vital do Rêgo conheceu o pedido de reexame, suspendendo-se os efeitos dos itens 9.1 e 9.2 do Acórdão 3700/2022-TCU-Primeira Câmara (peça 70) . 
EXAME DE MÉRITO
10.	Constitui objeto desta análise definir se há:
10.1.	Elementos de prova suficientes para afastar a determinação do Tribunal para anular o Pregão Eletrônico 4/2020 e os atos dele decorrentes.
Argumentos recursais (peça 66, p. 4-10) 
11.	O recorrente sustenta que:
11.1.	Todas as exigências necessárias para vencer o Pregão 4/2020 foram cumpridas de boa-fé. 
11.2.	Não há indício de dolo em praticar ato de improbidade administrativa.
11.3.	A medida cautelar foi indeferida por inexistir fato impeditivo à realização o evento.  
11.4.	A efetiva prestação dos serviços implica o seu pagamento. Agir de modo diverso enseja o enriquecimento ilícito da Administração, conforme entendimento assentado nos Tribunais Superiores.
11.5.	Os recursos de destinação específica não podem ser devolvidos, após tanto tempo do ocorrido e sem deliberação prévia impeditiva. 
11.6.	É direito da contratada receber os valores destinados à folha de pessoal, por sua natureza alimentar. 
11.7.	A licitante vencedora não pode sofrer penalidade porque não deu causa às irregularidades identificadas no pregão, de responsabilidade exclusiva do pregoeiro municipal.    
Análise
12.	Diante da representação formulada pelo Ministério Público de Contas do Tribunal de Contas do Estado de Pernambuco (MPC/TCE-PE) , a SecexEducação constatou a restrição ao caráter competitivo no âmbito do Pregão Eletrônico 4/2020, caracterizada por (peça 15) :
12.1.	Injustificado não parcelamento do objeto da licitação de modalidade menor preço global, em ofensa ao art. 15, inciso IV, e art. 23, §§ 1º e 2º, da Lei 8.666/93.
12.2.	 Pesquisa de preços limitada a empresas, sem a utilização de outras fontes, como contratações realizadas por outros órgãos, sistemas de compras e pesquisas na rede mundial de computadores. 
12.3.	Injustificada exigência de qualificação técnica das licitantes no edital do pregão.
13.	Além disso, a unidade técnica constatou que a minuta do edital não foi examinada previamente pela assessoria jurídica municipal, com determina o art. 38, inciso VI e parágrafo único, da Lei 8.666/1993.
14.	O Ministro-relator Walton Alencar Rodrigues conheceu a representação e, diante da ausência de indícios de que o "II Campeonato Brasileiro Feminino de Futsal", previsto para 2020, estaria na iminência de ocorrer, indeferiu o pedido de medida cautelar (peça 18) . 
15.	Em resposta às oitivas, a Secretaria Especial de Esporte (peças 34-36, 41-45, 48 e 53) e a empresa Macedo de Oliveira Eventos, Serviços e Locação de Veículos Eireli (peça 49) manifestaram-se nos autos, enquanto que a Prefeitura Municipal de Paulista-PE permaneceu silente (peças 23, 24, 40, 32, 33 e 47) .
16.	Examinadas as informações apresentadas no feito, a SecexEducação concluiu que:
16.1.	Os robustos indícios de irregularidades, analisados na peça 15, macularam o Pregão Eletrônico 4/2020, que se transmitiram ao Contrato 116/2020.
16.2.	Há motivos suficientes para o Tribunal assinar prazo para que a Prefeitura Municipal de Paulista/PE adote as providências necessárias para anular o Pregão Eletrônico 4/2020 e os atos dele decorrentes, uma vez que a execução do objeto conveniado não havia se iniciada e os recursos no valor de R$ 2.980.000,00 permaneciam aplicados na conta bancária específica (peças 55 e 56) .
17.	A Primeira Câmara do Tribunal anuiu ao exame precedente nos termos do Acórdão 3700/2022-TCU-Primeira Câmara (peça 58) , ao que foi acrescida a determinação ao Ministério da Cidadania para que informasse sobre a situação da prestação de contas do convênio, esclarecendo se os recursos liberados foram utilizados ou recolhidos ao Tesouro Nacional.
18.	A prefeitura de Paulista-PE teve conhecimento do teor do Acórdão 3700/2022-TCU-Primeira Câmara em 28/7/2022 (peças 64 e 82) , mas não se manifestou nos autos. 
19.	Não há evidências de que o ente municipal tenha cumprido a determinação do Tribunal, quanto às medidas necessárias para anular o Pregão Eletrônico 4/2020, e os atos deles decorrentes, incluindo o Contrato 116/2020.
20.	Todavia, a Secretaria Especial do Esporte do Ministério da Cidadania, notificada da decisão do Tribunal, apresentou as seguintes informações em 22/8/2022 (peças 71 a 80) :
20.1.	O Parecer nº 105/2021/SEESP/SNFDT/DFDT/CGDT/CODAF indeferiu a prorrogação da vigência do convênio nº 883009/2019 (peça 77, p. 3) .
20.2.	O Parecer Técnico sobre a prestação de contas n° 18/2022/SEESP/SNFDT/DFDT/CGDT, de 28/06/2022, concluiu pela reprovação do cumprimento do objeto do projeto quanto à execução física e ao atingimento das metas (peça 71, p. 2 e peça 77) .
20.3.	O Parecer Financeiro nº 472/2022-SE/SGFT/DTEDS/CGPCE/CAPC, de 15/8/2022, concluiu pela aprovação das contas do termo de convênio nº 883009/2019, considerando a devolução integral do recurso repassado, não eximindo os responsáveis pela ocorrência de irregularidades que venham ao conhecimento do Ministério da Cidadania (peça 71, p. 3 e peça 80) :
Em 06/08/2022, foi recolhido à União a importância de R$ 3.204.638,13 (três milhões, duzentos e quatro mil seiscentos e trinta e oito reais e treze centavos) , de saldo remanescente e rendimento de aplicação, e ao convenente o valor de R$ 21.507,64 (vinte e um mil quinhentos e sete reais e sessenta e quatro centavos) de acordo com o registro na aba "Saldo Remanescente- OBTV", da Plataforma +Brasil e nos autos do processo conforme anexo SISGRU SEI 12826744.
21.	O cerne da questão é verificar se há elementos recursais capazes de afastar a determinação do Tribunal e de garantir o direito à indenização pelo serviço prestado pela contratada.
22.	Apesar de alegado pela recorrente, não há evidências da efetiva prestação dos serviços estabelecidos no Contrato 116/2020 (peça 11) . Por este motivo, as seguintes alegações são incapazes de salvaguardar o direito da contratada ao pagamento dos valores contratados:
22.1.	A boa-fé da empresa Macedo de Oliveira Eventos, Serviços e Locação de Veículos Eireli.
22.2.	A ausência de indício de dolo em praticar ato de improbidade administrativa.
22.3.	O cumprimento de todas as exigências necessárias para vencer o Pregão 4/2020. 
22.4.	A destinação específica dos recursos com folha de pessoal.
22.5.	A natureza alimentar dos recursos (carente de respaldo fático e legal) .
22.6.	O tempo decorrido entre a licitação e o protocolo do pedido de reexame.     
22.7.	O indeferimento do pedido de medida cautelar pelo Ministro-relator (peça 18) . Registra-se que tal despacho, de caráter provisório e sem prévia oitiva das partes envolvidas, não poderia concluir pela nulidade do procedimento licitatório, como faz crer a recorrente.
22.8.	A licitante vencedora não pode sofrer penalidade porque não deu causa às irregularidades identificadas no pregão, de responsabilidade exclusiva do pregoeiro municipal.
23.	No caso em exame, a nulidade da licitação induz à nulidade do contrato, nos termos do art. 49, § 2º, da Lei 8.666/1993, garantido o direito ao contraditório e à ampla defesa dos interessados, de acordo com o § 3º do citado artigo, observada, também, a necessidade de se indenizar o contratado pelo que houver executado e por outros prejuízos, desde que não lhe sejam imputáveis, como preceitua o art. 59 da referida lei (v.g. Acórdão 1904/2008-TCU-Plenário, Relator Raimundo Carreiro) .
24.	Reitera-se que tal indenização exige comprovação  (art. 59, § único da Lei 8.666/1993) , o que não ocorreu nestes autos.  
25.	Não consta dos autos a informação de que a recorrente demonstrou a efetiva prestação de serviços perante o ente municipal. 
26.	A única informação acerca das medidas adotadas pelo Município de Paulista-PE, após a prolação do Acórdão 3700/2022-TCU-Primeira Câmara, foi a devolução dos recursos da conta específica para os cofres públicos (item 2.3.4 da peça 80, p. 3) . 
27.	Desse modo, não há como acolher as razões apresentadas.
CONCLUSÃO
28.	Os argumentos recursais são insuficientes para reformar a decisão recorrida.  
PROPOSTA DE ENCAMINHAMENTO
29.	Ante o exposto, submete-se à consideração superior a análise do pedido de reexame interposto pela empresa Macedo de Oliveira Eventos, Serviços e Locação de Veículos Eireli contra o Acórdão 3700/2022-TCU-Primeira Câmara, propondo-se, com fundamento no artigo 48, da Lei 8.443/1992:
a) conhecê-lo para, no mérito, negar-lhe provimento;
b) dar ciência às partes e aos órgãos/entidades interessados.
É o relatório.

Mariana de Albuquerque Pontes (OAB/PE 36.760).

Não atuou.

PEDIDO DE REEXAME EM REPRESENTAÇÃO. CONVÊNIO. EVENTOS ESPORTIVOS. MINISTÉRIO DA CIDADANIA. APELOS RECURSAIS INSUFICIENTES PARA REFORMAR A DECISÃO ATACADA. NEGATIVA DE PROVIMENTO. CIÊNCIA.

REPRESENTAÇÃO (REPR)

Unidade de Auditoria Especializada em Recursos (AudRecursos).

Trata-se de pedido de reexame interposto pela empresa Macedo de Oliveira Eventos, Serviços e Locação de Veículos Eireli (peça 66) em face do Acórdão 3700/2022-TCU-Primeira Câmara, por meio do qual este Tribunal conheceu representação do Ministério Público de Contas do Estado de Pernambuco (MPC/TCE-PE) , considerou-a procedente e determinou à prefeitura de Paulista/PE que adotasse as medidas necessárias para anular o Pregão Eletrônico 4/2020 e os atos dele decorrentes, incluindo o Contrato 116/2020, caso ainda vigente, em razão dos vícios detectados no processo licitatório.
O citado certame tinha por objetivo a realização do "II Campeonato Brasileiro de Futsal Feminino", inicialmente previsto para o ano de 2020. Havia sido adjudicado pelo valor de R$ 2.899.690,00 à empresa Macedo de Oliveira Eventos, Serviços e Locação de Veículos Eireli, que celebrou o Contrato 116/2020 com o município de Paulista/PE. A execução se daria com recursos de convênio firmado com a Secretaria Especial do Esporte do Ministério da Cidadania (SEE) .
Todavia, em virtude da Pandemia de Covid-19, o evento foi adiado e, até a prolação do Acórdão 3700/2022-TCU-Primeira Câmara, não havia acontecido. Após a decisão, todo o recurso que já havia sido repassado foi devolvido à concedente.
Em síntese, por meio da decisão questionada, este Tribunal confirmou os indícios de irregularidade que haviam sido inicialmente apontados pelo MPC/TCE-PE, quais sejam:
a) não adoção do parcelamento do objeto, com vistas ao melhor aproveitamento dos recursos disponíveis no mercado e à ampliação da competitividade sem perda da economia de escala, ou comprovação da inviabilidade da sua divisão, com as devidas justificativas para a realização da licitação por preço global;
b) limitação da pesquisa de preço a três fornecedores apenas, sendo que poderiam ter sido consultadas outras fontes disponíveis, a exemplo de contratações públicas similares, sistemas referenciais de preços disponíveis, pesquisas na internet em sítios especializados e contratos anteriores do próprio órgão;
c) restrição à competitividade do certame em razão da desarrazoada exigência, mormente na fase de qualificação técnica, de que fosse comprovado o registro de profissionais em Conselho de Fiscalização da Unidade da Federação onde se realizaria o evento esportivo, bem como de certificados e chancelas desvinculados de parte dos serviços a serem prestados; e
d) ausência de análise e juntada ao processo licitatório de pareceres jurídicos exigidos pelo art. 38 da Lei 8.666/1993.
Assim, por meio do Acórdão 3700/2022-TCU-Primeira Câmara, esta Corte de Contas determinou que fosse anulado o Pregão Eletrônico 4/2020 e os atos deles decorrentes, incluindo o Contrato 116/2020.
Nesta etapa, irresignada com a decisão, a empresa Macedo de Oliveira Eventos, Serviços e Locação de Veículos Eireli apresenta pedido de reexame.
Em síntese, a recorrente afirma que cumpriu todas as exigências para vencer o Pregão 4/2020 e que não deu causa às irregularidades identificadas. Alega, portanto, que não pode ser penalizada por irregularidades de responsabilidade exclusiva do pregoeiro e reclama que teria valores a receber, sob pena de enriquecimento ilícito da Administração.
A então Secretaria de Recursos (Serur) analisou os argumentos apresentados e avaliou de ofício se teria ocorrido a prescrição da pretensão punitiva pelo TCU no presente caso. Ao fim, a unidade revisora concluiu que a decisão deve ser mantida.
II
De início, reitero o exame preliminar de admissibilidade (peça 70) . Quanto ao mérito, antecipo que acompanho as propostas da unidade técnica, cujas análises adoto como minhas razões de decidir, sem prejuízo de outras considerações que farei. 
Observo que, para o provimento do recurso e uma possível retificação do Acórdão 3700/2022-TCU-Primeira Câmara, seria necessário que a recorrente demonstrasse que o Pregão 4/2020 correu em conformidade com as normas aplicáveis, afastando as irregularidades apontadas por esta corte de contas, as quais levaram à anulação do processo licitatório.
Todavia, os argumentos da recorrente são no sentido de demonstrar sua ausência de culpa por tais irregularidades, o que, no seu entender, invalidaria a anulação do Contrato 116/2020 e justificaria seu ressarcimento por serviços eventualmente prestados. Esclareço, porém, que a ausência de culpa da recorrente pelas irregularidades identificadas no Pregão 4/2020 não é suficiente para validar o certame.
A empresa, como licitante, de fato não foi responsável pelas falhas identificadas no Pregão 4/2020, ocorridas ainda na fase interna. Mas essa ausência de culpa não afasta as irregularidades, nem convalida a licitação.
Por outro lado, justamente por não ter dado causa à anulação do Contrato 116/2020, lhe seria de direito a remuneração pelos serviços eventualmente prestados antes da anulação do ajuste, consoante Acórdão 1904/2008-TCU-Plenário. Todavia, não há nos autos comprovação de que algum serviço tenha sido de fato oferecido, a exemplo de documentos fiscais ou registros fotográficos que demonstrassem a correta execução de despesa no âmbito do Contrato 116/2020.
Além disso, o convênio que financiaria o contrato em questão não está mais vigente e o recurso repassado, inclusive, foi devolvido integralmente ao órgão concedente, consoante informação prestada pela própria Secretaria Especial do Esporte do Ministério da Cidadania.
Assim, não havendo razão para validar o Pregão 4/2020, manifesto-me por negar provimento ao recurso e manter o Acórdão 3700/2022-TCU-Primeira Câmara em seus exatos termos.
Concluo, portanto, que as razões recursais não se mostram suficientes para afastar os fundamentos da decisão recorrida ou alterá-la, e que o recurso deve ser conhecido para, no mérito, serlhe negado provimento.
	Diante do exposto, voto para que seja adotada a minuta de deliberação que ora trago ao exame deste Colegiado.
TCU, Sala das Sessões, em 18 de abril de 2023.
Ministro VITAL DO RÊGO 
Relator